臺灣屏東地方法院刑事判決　　　　　　　　　　　　　九十一年度易字第五一三號
　　公　訴　人　臺灣屏東地方法院檢察署檢察官
　　被　　　告　甲○○
右列被告因違反商標法案件，經檢察官提起公訴（九十一年度偵緝字第八０號），本
院判決如左：
        主  文
甲○○共同意圖欺騙他人，於同一營業，使用相同於他人註冊服務標章之圖樣，處有
期徒刑月，如易科罰金，以佰元折算壹日。
        事  實
一、甲○○與丙○○（未經起訴）二人合夥經營「月桂冠企業社」，甲○○占股份八
    分之三，係現場負責人，丙○○股份八分之五，為實際負責人。二人明知「養老
    乃瀧及圖」係日商養老乃瀧株式會社、養老乃瀧股份有限公司之服務標章圖樣
    ，係由該公司向經濟部中央標準局、智慧財產局申請服務標章註冊而取得專用權
    （專用期間係民國八十一年十二月一日至九十一年十一月三十日止），經營飲食
    店、日本料理店、酒吧、餐廳、茶藝館等之業務，並授權養老國際股份有限公司
    （下稱養老公司）使用（使用期間八十六年九月二十三日至九十一年十一月三十
    日），未經養老公司同意不得擅自使用。八十九年十二月六日丙○○與原設於屏
    東市○○路五十一號之千宇星有限公司簽訂讓受承諾書，承受該店內全部設備及
    一切店務（包括「養老乃瀧及圖」服務標章專用權），更改商店名稱，並依循
    原商店之經營模式以「月桂冠企業社」名稱持續經營餐廳飲食業務，而繼續將該
    服務標章使用於該店招牌價目表及店內用具，用以表彰其營業及服務，養老公司
    得知後，先於九十年二、三月間由公司經理以電話連絡現場負責人甲○○，告知
    其使用該服務標章應另簽約以取得授權，同年六月一日再以存證信函告知「養老
    乃瀧及圖」服務標章之專用權，甲○○與丙○○二人知悉後，明知未取得授權
    ，不得使用該服務標章，竟未予置理，且意圖欺騙他人，持續使用「養老乃瀧及
    圖」服務標章，自養老公司以電話告知之時起，迄九十年十月間月桂冠企業社
    結束營業時止達七、八月之久，足造成消費者混淆、誤認。
二、案經養老公司訴由臺灣屏東地方法院檢察署檢察官偵查起訴。
        理  由
一、訊據被告甲○○固坦承有使用上揭「養老乃瀧及圖」服務標章之事實，惟矢口
    否認有何侵害他人服務標章專用權之犯行，並辯稱：伊沒有收到存證信函，不知
    不可以使用，而且伊是店長，無權決定與養老公司簽約，亦無法退出月桂冠企業
    社之經營云云。經查：
  (一)、告訴代理人乙○○於本調查時證稱：被告接手後我們仍然有供應一些材料，但
      他們不付錢給我們，我們有出貨單，我們供應到九十年四月份就沒有再繼續供
      應，依據我們契約條款商標是不能轉讓，要另外再跟我們打契約（見本院九十
      一年五月二十三日訊問筆錄第三、四頁）；當初我們有跟他們說如果他們要繼
      續使用須和我們簽約，當時他們有向我們要契約書，我們以為他們願意和我們
      簽約，所以就一直供貨到九十年四月份，但他們卻一直沒有和我們簽約，且貨
      款也沒有給我們。我們是六月一日發存證信函催告他們，請他們停止使用（見
      本院九十一年六月二十日訊問筆錄第一、二頁）等語，而被告於本院調查時自
      承伊於九十年二、三月間有接到他們經理的電話說要再簽約，伊有轉告負責人
      ，伊係店長也是股東，他們進貨的事情大部分的時候都是和我聯絡的沒錯（見
      本院九十一年七月十八日訊問筆錄第二、三頁）等語，且佐以告訴代理人所提
      之掛號郵件收件回執，其上蓋有「月桂冠企業社」收文章等情，足見被告自九
      十年二、三月間即知其應再與告訴人訂約始能取得該服務標章之使用權，告訴
      代理人所述堪認與事實相符，被告辯稱伊不知不可以使用，且未收到存證信函
      云云，委無足採。
  (二)、又證人丙○○於本院調查時證稱：和被告是朋友，股東關係，股東有二人，被
      告負責管理和經營，伊很少到現場，被告會講盈虧，但不會跟我說進貨或是其
      他事情，有關於商標的事情是訴訟後我才知道，那時已經結束營業，結束營業
      大概是九十年十月間（見本院九十一年八月一日訊問筆錄第二頁）等語，惟被
      告在本院另日調查中則供稱：丙○○天天都會到現場來，因為他住在附近，如
      果有事情我會通知他，我是負責管理和經營（見本院九十一年九月五日訊問筆
      錄第二頁）等語，二者互參以觀，可見二人相互推諉之程度，然被告既自承係
      負責管理經營，且有事情會通知丙○○，若倘被告有退出月桂冠企業社經營之
      意，豈會持續擔任現場負責人，被告於本院審理時方辯稱伊無權決定與養老公
      司簽約，亦無法退出月桂冠企業社之經營云云，顯係卸責之詞，不足採信。
  (三)、再者，被告自承使用「養老乃瀧及圖」服務標章，且於本院審理時明確表示
      店內的煙灰缸、招牌、帳單、餐飲目錄均印有「養老乃瀧及圖」服務標章（
      見本院九十一年九月二十六日審判筆錄第四頁），再佐以告訴代理人所拍攝高
      掛於設於屏東市○○路五十一號之「月桂冠企業社」店門口之「養老乃瀧及
      圖」服務標章招牌，被告所為顯足以造成消費者混淆、誤認，其所辯自不足採
      。此外，復有經濟部中央標準局服務標章註冊證、中華民國服務標章註冊證、
      養老乃瀧招牌照片三幀、存證信函、掛號郵件收件回執、養老乃瀧居酒屋加盟
      契約書、台灣養老乃瀧加盟店營運規則、「養老乃瀧及圖」服務標章使用在
      招牌及商品之照片十九幀、讓受承諾書、財政部臺灣省南區國稅局八十九年度
      營利事業所得稅結算申報通知書等在卷可資佐證，本件事證已臻明確，被告犯
      行洵堪認定，應依法論科。
二、按服務標章之使用，係指將標章用於營業上之物品、文書、宣傳或廣告，以促銷
    其服務者而言，商標法第七十二條第二項定有明文，被告甲○○意圖欺騙他人，
    於同一營業將告訴人養老公司註冊之「養老乃瀧及圖」服務標章使用於營業上
    之物品、文書、宣傳或廣告，以促銷其服務，亦即係使用養老公司註冊服務標章
    於招牌、營業上之物品、帳單、餐飲目錄等行為，自屬服務標章之使用。核被告
    甲○○所為，係意圖欺騙他人，於同一營業使用於他人註冊服務標章之圖樣，依
    商標法第七十七條之準用規定，其所為係犯商標法第六十二條第一款之罪。被告
    於帳單、餐飲目錄使用他人服務標章乃用以表彰其營業及服務，應為準用商標法
    第六十二條第一款所涵蓋，自無庸另準用同條第二款，附此敘明。公訴人認係犯
    商標法第六十三條之罪，容有未洽，惟該起訴之基本社會事實同一，爰變更起訴
    法條，合先敘明。被告使用他人服務標章之犯行雖持續七、八月之久，然其營業
    行為原即具有持續性，尚難分割為數行為，自應論以實質上單一之一罪。被告與
    丙○○就上開犯行，有犯意聯絡及行為分擔，為共同正犯。爰審酌被告犯罪動機
    、目的、手段，使用時間長達七、八月之久，對服務標章專用權人之權益侵害非
    小，並有害國際形象，及其犯罪後猶飾詞狡辯，犯後態度欠佳等一切情狀，量處
    如主文所示之刑，並諭知易科罰金之折算標準，以資儆懲。
三、公訴意旨另以：被告自九十年一月間某日至同年二月、三月間有使用該服務標章
    以表彰其經營之餐飲業務之事實，因認此部分行為亦涉犯商標法第六十三條之罪
    云云。惟按，犯罪事實應依證據認定之，無證據不得推定其犯罪事實；又不能證
    明被告犯罪者，應諭知無罪之判決，刑事訴訟法第一百五十四條、第三百零一條
    第一項分別定有明文。再刑事訴訟法上所謂犯罪事實之證據，係指足以認定被告
    確有犯罪行為之積極證據而言，該項證據且須適合於被告犯罪事實之認定，始得
    採為斷罪之資料；如未能發現相當之證據或證據不足以證明時，自不能以推測或
    擬制之方法，以為裁判基礎，此有最高法院二十九年上字第三一０五號、五十三
    年台上字第二七五０號及四十年台上字第八六號判例可資參照。經查：本件證人
    丙○○與千宇星有限公司簽約受讓本件餐廳營業時，該公司稱權利金已付，無庸
    再繳乙情，業經丙○○於本院訊問中證述明確，且徵諸卷附讓渡承諾書並未提及
    權利金之相關約定，及告訴人仍繼續供應相關貨品予被告使用等情，亦足認被告
    於接獲告訴人公司經理告知應另簽加盟契約前，確不知應另行簽約取得授權，則
    在此之前之使用本件服務標章之行為，應非出於不法使用他人服務標章之故意，
    此部分被告犯罪事實尚屬不能證明，惟此部分公訴人認與前揭論罪科刑部分係屬
    實質上一罪之關係，爰不另為無罪之諭知，附此敘明。
四、至於丙○○與被告二人合夥經營「月桂冠企業社」，丙○○股份八分之五，為實
    際負責人，證人雖否認知悉「養老乃瀧及圖」服務標章之使用，惟參之被告供
    稱「丙○○天天都會到現場來，因為他住在附近，如果有事情我會通知他，我是
    負責管理和經營（見本院九十一年九月五日訊問筆錄第二頁）等語，證人丙○○
    實難諉為不知，其有犯意聯絡及行為分擔，至為明顯，惟此部分非起訴效力範圍
    所及，本院依法無從審理，宜由檢察官另行偵辦。
據上論斷，應依刑事訴訟法第二百九十九條第一項前段、第三百條，商標法第七十七
條、第六十二條第一款，刑法第十一條前段、第二十八條，第四十一條第一項，罰金
罰鍰提高標準條例第二條，判決如主文。
本案經檢察官廖俊豪到庭執行職務
中      華      民      國      九十一      年      十    月      三    日
                                      臺灣屏東地方法院刑事第三庭
                                          審判長法  官  蔡國卿
                                  法  官  洪乙心
                                                法  官  李淑惠
右正本證明與原本無異。
如不服本判決應於收受本判決後送達後十日內向本院提出上訴書狀，其未敘述上訴理
由者，並得於提起上訴後十日內向本院補提理由書狀（均須按他造當事人之人數附繕
本 ）「切勿逕送上級法院」
                                          書記官   魏慧夷
中      華      民      國      九十一      年       十   月  三        日
附錄論罪法條
商標法第七十七條
服務標章、證明標章及團體標章除本章另有規定外，依其性質準用本法有關商標之規
定。
商標法第六十二條
意圖欺騙他人，有左列情事之一者，處三年以下有期徒刑、拘役或科或併科新臺幣二
十萬元以下罰金：
一  於同一商品或類似商品，使用相同或近似於他人註冊商標之圖樣者。
二  於有關同一商品或類似商品之廣告、標帖、說明書、價目表或其他文書，附加相
    同或近似於他人註冊商標圖樣而陳列或散布者。
